【裁判字號】    99,訴,1471
【裁判日期】    991014
【裁判案由】    營業稅
【裁判全文】
臺北高等行政法院判決
                                      99年度訴字第1471號
                                     99年9月30日辯論終結
原      告  甲○○
被      告  財政部臺灣省北區國稅局
代  表  人  乙○○○○○○
訴訟代理人  丁○○
上列當事人間營業稅事件，原告不服財政部中華民國99年5 月26
日台財訴字第09900089940 號（案號：第09900648號）訴願決定
，提起行政訴訟。本院判決如下：
    主  文
原告之訴駁回。
訴訟費用由原告負擔。
    事實及理由
一、程序事項：
    本件行政訴訟起訴後，被告原代表人由邱政茂變更為吳自心
    ，茲據繼任者於民國（下同）99年8 月20日具狀聲明承受訴
    訟，核無不合，應予准許。
二、事實概要：
    被告所屬臺北縣分局查得原告未依規定申請營業登記，即擅
    於97年間銷售臺北縣新莊市○○街139 號11樓、○○路16 3
    巷1 弄4 號3 樓、○○路125 巷19-3號、21-3號及臺北縣樹
    林市○○路132-4 號14樓、○○街207 號16樓之1 等6 戶房
    屋，銷售額合計新臺幣（下同）5,926,780 元，逃漏營業稅
    296,339 元，經審理違章成立，除核定補徵營業稅296,339
    元外，並審酌違章情節，按所漏稅額處以2 倍之罰鍰計592,
    678 元。原告不服，申請復查，經被告以99年1 月25日北區
    國稅法一字第0990015328號復查決定書駁回（下稱原處分）
    ，提起訴願，復遭財政部決定駁回，原告對於罰鍰部分仍不
    服，遂向本院提起行政訴訟。
三、本件原告主張：
(一)、被告依據原告94至97年度共銷售34戶房屋之資料，認定原告
    為營業行為，殊不知原告係因服飾店經營困難倒閉，92至93
    年經友人建議一起投資買不良債權不動產轉為所有權，其中
    大部分為新莊龍安路之車位及公設共計17筆，非全部為房屋
    。原告每年均誠實申報個人所得稅及財產交易所得稅，為何
    97年度需改申報營利事業所得稅（以下簡稱營所稅）？且營
    業稅5%、個人財產交易所得是6%至40% ，原告選擇高於營業
    稅之個人所得稅及財產交易所得稅申報，並無故意逃漏之事
    實；營業稅應有進銷項成本、5%營業稅、25% 營所稅，原告
    若故意要逃漏營業稅，為何不去列舉進銷項成本以降低營業
    稅繳納，亦可分開人頭登記，讓原告不超過6 戶，顯見原告
    並無逃漏之意圖。況財政部95年12月29日台財稅字第095045
    64000 號令釋係指97年1 月1 日起施行，原告買屋在前、法
    令施行在後，被告顯有違反法令適用不得溯及既往之事實。
(二)、又97年度多人均有類似情形，臺北縣新莊營業處、臺南營業
    處均以勸導代替處罰，並依切結書結案，對照於本件顯有同
    法令、不同縣市卻有不同作法之不公情事。原告於98年2 月
    23日接獲板橋稅務稽徵處告知97年度需申報營業稅之通知，
    即主動配合繳交買賣契約書及公契單據，3 月2 日並到場說
    明，稅務人員吳小姐僅告知新法令97年1 月1 日施行，需改
    申報營所稅，如原告承認違章情節，則會從輕處罰，有不服
    可訴願及行政救濟。3 月8 日又接獲除繳本稅296,339 元外
    ，並因未申請營業登記而罰1 倍。此期間原告之服飾店結束
    營業，以致於原告員工收到輔導函件未轉交原告，原告再詢
    問吳小姐並請教課長，經回覆新法令很多人不了解等語，卻
    未告知應先繳納本稅，才不會罰兩倍。按加值型及非加值型
    營業稅法（以下簡稱營業稅法）第51條第1 款之違章，非出
    於故意或過失不予處罰，而原告不懂稅法規定，並無故意逃
    漏稅，不應處2 倍罰鍰。本件被告所查得資料均為原告所提
    供，反因稅務人員錯誤引導才會導致裁罰2 倍，原告尚有25
    % 之營所稅需繳納，實有不公等情。並聲明求為判決撤銷訴
    願決定及原處分關於罰鍰部分。
四、被告則以：
(一)、原告於97年間銷售臺北縣新莊市○○街139 號11樓、○○路
    163 巷1 弄4 號3 樓、○○路125 巷19-3號、21-3號及臺北
    縣樹林市○○路132-4 號14樓、○○街207 號16樓之1 等6
    戶房屋，為其所不爭，雖主張係因所經營之服飾店營運資金
    缺口，不得不將97年度以前購買之房地集中出售，不知依規
    定應辦理營業登記，又其非屬從事不動產買賣之營業人，且
    其購屋在前，現行課稅法律規定在後，並無逃漏營業稅之故
    意或過失云云，惟原告94年度出售房屋3 戶、95年度出售房
    屋12戶、96年度出售房屋13戶，97年度出售房屋6 戶，連續
    4 年共出售34戶房屋，核屬以營利為目的，從事經常性房屋
    銷售之營業行為，原告雖未設有固定營業場所及具備「營業
    牌號」或僱用員工協助處理房屋銷售事宜，惟依被告查核資
    料顯示，其係有經常性之房屋銷售行為，且其於行政訴訟起
    訴狀中亦承認係經朋友建議一起投資買賣不良債權不動產，
    應足以認定其為以營利為目的從事房屋買賣為業之營業人，
    依財政部95年12月29日台財稅字第09504564000 號令釋規定
    ，應依法課徵營業稅，其主張核不足採。
(二)、原告若提示進銷成本資料，經查核無誤，僅能減少其97年度
    營所稅之課稅所得額，降低其應繳納之97年度營所稅額，並
    不影響本件應納營業稅額之核課；又綜合所得稅與營業稅乃
    屬不同稅目，兩者間無替代性及重複性，不因原告已自行列
    報綜合所得稅財產交易所得，而得免課營業稅。故原告未依
    規定申請營業登記，於97年間銷售6 戶房屋，銷售額合計5,
    926,780 元，原核定補徵營業稅額296,339 元並無不合。被
    告所屬臺北縣分局以98年8 月5 日北區國稅北縣三字第0980
    018716號函，輔導原告於裁罰處分核定前補繳稅款及以書面
    或於談話筆（紀）錄中承認違章事實，可依修正稅務違章案
    件裁罰金額或倍數參考表規定改處1 倍罰鍰，該輔導函係寄
    至原告戶籍所在地「臺北縣板橋市○○街51之1 號」（即其
    復查申請書、訴願書及起訴狀所填寫之地址，亦為其配偶蔡
    ○英登記設立之○○○服飾店所在地），由張○娟於98年8
    月11日簽收（張君為原告配偶蔡○英舅父張吉之女，即原告
    訴狀中所稱之員工，被告寄發之復查決定書亦為張君所簽收
    ）應無不合，又原告雖於裁罰處分核定前（98年8 月5 日）
    以申請書承認確實出售系爭房屋，惟遲至99年3 月15日訴願
    提起後始繳清本稅，核無修正稅務違章案件裁罰金額或倍數
    參考表規定改處1 倍罰鍰之適用，原按所漏稅額296,339 元
    處2 倍漏稅罰592,678 元並無違誤等語，資為抗辯。並聲明
    求為判決駁回原告之訴。
五、本件如事實概要欄所載之事實，有被告所屬臺北縣分局裁處
    書（98年度財營業字第Z0000000000000號）（第229頁）、
    財政部99年5 月26日台財訴字第09900089940 號訴願決定書
    （第222-228 頁）、被告所屬臺北縣分局98年8 月5 日北區
    國稅北縣三字第0980018716號函（第216 頁）、營業稅稅籍
    資料查詢作業（第214 頁）、如事實概要所述之復查決定書
    （第201-205 頁）等件影本附原處分卷可稽，且為兩造所不
    爭，洵堪認定。是本件爭點厥在：被告以原告漏報上開營業
    稅，而按所漏稅額處以2 倍之罰鍰計592,678 元，是否適法
    有據？
(一)、按「在中華民國境內銷售貨物或勞務及進口貨物，均應依本
    法規定課徵加值型或非加值型之營業稅。」、「營業稅之納
    稅義務人如左：一、銷售貨物或勞務之營業人。…」、「將
    貨物之所有權移轉與他人，以取得代價者，為銷售貨物。」
    、「有左列情形之一者，為營業人：一、以營利為目的之公
    營、私營或公私合營之事業。…」、「營業人之總機構及其
    他固定營業場所，應於開始營業前，分別向主管稽徵機關申
    請營業登記。登記有關事項，由財政部定之。」、「營業人
    有左列情形之一者，主管稽徵機關得依照查得之資料，核定
    其銷售額及應納稅額並補徵之：…三、未辦妥營業登記，即
    行開始營業，或已申請歇業仍繼續營業，而未依規定申報銷
    售額者。…」、「納稅義務人，有左列情形之一者，除追繳
    稅款外，按所漏稅額處1 倍或10倍罰鍰，並得停止其營業：
    一、未依規定申請營業登記而營業者。…」營業稅法第1 條
    、第2 條第1 款、第3 條第1 項、第6 條第1 款、第28條、
    第43條第1 項第3 款、第51條第1 款分別定有明文。
(二)、次按「個人以營利為目的，購買房屋或標購法拍屋再予銷售
    ，如符合下列要件之一者，自97年1 月1 日起，應依法課徵
    營業稅：一、設有固定營業場所（除有形營業場所外，亦包
    含設置網站或加入拍賣網站等）。二、具備『營業牌號』（
    不論是否已依法辦理登記）。三、經查有僱用員工協助處理
    房屋銷售事宜。四、其他經查核足以構成以營利為目的之營
    業人。」業經財政部95年12月29日台財稅字第09504564000
    號令釋在案。核係財政部基於其主管權責，為執行稅捐徵收
    技術性事項所為之釋示，無違法律保留原則，所屬稽徵機關
    辦理相關案件自得援用。而「加值型與非加值型營業稅第51
    條：一、未依規定申請營業登記而營業者：第1 次處罰日以
    前之左列違章行為：按所漏稅額處2 倍之罰鍰，但於裁罰處
    分核定前已補辦營業登記，並已補繳稅款及以書面或於談話
    筆（紀）錄中承認違章事實者，處1 倍之罰鍰。」且為99年
    5 月3 日財政部台財稅字第09904519260 號令修正之稅務違
    章案件裁罰金額或倍數參考表所明定，核乃稅捐主管機關財
    政部為使辦理裁罰機關對違章案件之裁罰金額或倍數有客觀
    之標準可資參考所頒訂，無違法律保留原則，自得作為稅捐
    稽徵機關裁處之依據。
(三)、經查，原告基於投資，購入房屋，並陸續於94、95、96、97
    年度出售房屋3 、12、13及6 戶，連續4 年共出售34戶房屋
    ，而97年間銷售如事實概要欄所載之6 戶房屋，銷售額合計
    5,926,780 元等事實，有關於原告之94至97年度財產交易所
    得資料查詢清單（第107-142 頁）、97年度房屋交易達（含
    ）6 次以上資料清單（第82頁）、原告94至97年度綜合所得
    稅各類所得資料清單（第76-80 頁）、不動產買賣契約書、
    契稅繳款書等資料（第1-68頁）等件影本附案可稽，且為兩
    造所不爭，自堪信為真實。核原告以投資為前提，多次購入
    房屋再行出售，足認其係基於營利之目的，從事銷售房屋之
    營業行為，自應依營業稅法第28條規定，辦理營業登記，並
    課徵營業稅。惟其未依法申請營業登記即擅行營業如上述，
    自有營業稅法第51條第1 款規定之違章行為，而與不涉買賣
    之單純金錢投資有別。原告認其係投資非營業行為云云，乃
    係其個人一己之主觀見解，尚無可採。
(四)、又財政部上開有關個人以營利為目的，購買房屋銷售之營業
    行為，應自97年1 月1 日起，依法課徵營業稅之函釋，既於
    95年底即已公布，且依原告於其訴願時所稱：「本人並非從
    事不動產買賣而是專營服飾店，夫妻已營業10年以上…」等
    語（見訴願卷第35頁訴願書），並提出營業稅繳款書（見同
    上卷第38頁），復可見原告具營業經驗，對銷售貨物應辦理
    營業登記，繳納營業稅等情，知之甚稔，是其未辦營業登記
    即擅為上揭營業行為，自具違章之故意；縱其主觀認不涉營
    業而非明知違章，然其應注意能注意且無不能注意該等法令
    情事，竟疏未注意，亦難辭其過失之責。從而，被告認原告
    未辦妥營業登記，即行營業，而未依規定申報銷售額，除就
    原告97年間銷售系爭6 戶房屋銷售額5,926,780 元，核定補
    徵營業稅額296,339 元，並審酌原告係經第1 次查獲，經輔
    導後仍未於裁罰處分核定前補辦營業登記，並補繳稅款（按
    原告係於復查決定後之99年3 月15日始補繳稅款─見訴願卷
    第7 頁繳款書影本，）等違章情節，按所漏稅額處以2 倍之
    罰鍰計592,678 元，揆之前開法令規定，洵無不合。原告主
    張：其無逃漏系爭營業稅之意圖，況且財政部上開95年12月
    29日令釋係指97年1 月1 日起施行，原告買屋在前、法令施
    行在後，被告顯有違反法令適用不得溯及既往云云，容未明
    依行政罰法第7 條規定反面解釋，違反行政法上義務之行為
    不限於故意，於有過失者，亦應處罰；又所謂法律適用上之
    不溯既往原則，係指新訂生效之法規，對於法規生效前「已
    發生事件」，除非法律另有明文規定，原則上不得適用，而
    原告違章行為既係發生於97年間，即上揭函釋公布後，則被
    告予以援用自無違反不溯既往原則。故原告上開主張，均無
    可採。
(五)、另原告主張：97年度類似本案情形眾多，臺北縣新莊營業處
    、臺南營業處均以勸導代替處罰，並依切結書結案，對照於
    本件顯有同法令、不同縣市卻有不同作法之不公情事云云，
    並未舉證以實其說，自無可取。又原告聲稱：其受僱人張○
    娟收受被告所屬臺北縣分局98年8 月5 日北區國稅北縣三字
    第0980018716號書函（即輔導函─見原處分卷215-216 頁回
    證及書函影本），並未轉交予其乙節，亦未據其釋明，且無
    礙該書函已合法送達原告之認定，更無足為其不具責任條件
    之論據。至營業稅法與所得稅法之規範及目的各異，原告既
    為營業稅法規範之營業人，且在中華民國境內銷售貨物，自
    為營業稅之納稅義務人，是縱其就系爭貨物之銷售，已於當
    年度綜合所得稅結算申報財產交易所得，仍無解其違反系爭
    營業稅法辦理營業登記義務之責任，爰併此敘明。
六、綜上所述，原告之主張均無可採。被告除核定補徵營業稅29
    6,339 元外，並按所漏稅額處以2 倍之罰鍰計592,678 元，
    於法並無不合；訴願決定予以維持，亦無違誤。原告猶執前
    詞，訴請撤銷，為無理由，應予駁回。
七、本件事證已臻明確，兩造其餘攻擊防禦方法經本院審酌後，
    核與本件判決結果均不生影響，故不再逐項論述，附敘明之
    。
八、據上論結，原告之訴為無理由，爰依行政訴訟法第98條第1
    項前段，判決如主文。
中    華    民    國    99    年    10    月    14    日
                    臺北高等行政法院第三庭
                              審判長法  官  蕭惠芳
                                    法  官  劉穎怡
                                    法  官  林玫君
上為正本係照原本作成。
如不服本判決，應於送達後20日內向本院提出上訴狀並表明上訴
理由，如於本判決宣示後送達前提起上訴者，應於判決送達後20
日內補提上訴理由書（須按他造人數附繕本）。
中    華    民    國    99    年    10    月    14    日
                                    書記官  黃玉鈴

司法院資訊處製作；財團法人民間司法改革基金會備份。
